【裁判字號】    99,交抗,155
【裁判日期】    990830
【裁判案由】    聲明異議
【裁判全文】
臺灣高等法院臺南分院交通事件裁定    99年度交抗字第155號
抗  告  人
即受處分人  甲○○
上列抗告人因違反道路交通管理處罰條例案件，不服臺灣臺南地
方法院，中華民國99年5月20日所為裁定（99年度交聲字第284號
；處分案號：交通部公路總局嘉義區監理所嘉監裁字第裁
70-L00000000號），提起抗告，本院裁定如下：
    主  文
抗告駁回。
    理  由
一、抗告意旨以：
(一)、程序上同一原因兩次裁罰的部分：
  1.違規舉發單上同列2個違規事實，分別為「駕照逾審逕註」
    及「駕照逾期駕車」。監理站依「駕照逾審逕註」做出一次
    性裁決，此為第一次裁決書。嗣後，異議人就此裁決書陳述
    不服，若依法定程序，應以聲明異議方式為之。但慮及如此
    浪費司法資源，取得監理站之同意，改以申訴方式處理，監
    理站後因「駕照逾審逕註」未合法送達為由，撤銷裁決書。
    但卻又裁決「駕照逾期駕車」2300元罰鍰。異議人向原審法
    院以此「違反不利益變更禁止原則」、「同一原因事實裁罰
    二次」、「侵害異議人救濟程序的利益」等理由陳述，而原
    審法院認為第一次裁決書並未寫「駕照逾期駕車不罰」，故
    認為是漏罰，所以改罰此部分是合法。於此有疑義是：何以
    未寫不罰就是漏罰？法官也未傳喚監理站人員就此部分作法
    律上說明，即逕行認定是漏罰，長達近3個月的期間使監理
    站依舉發單2個違規事實作一次性裁決，原審法院認為是漏
    罰，如此的說理有違論理法則、經驗法則。那為何不說監理
    站當初作第一次裁決的心證是「駕照逾期駕車的部分，因審
    酌對交通用路人的安全影響、道路交通管理處罰條例第1條
    的規範目的及行政罰法第19條的立法意旨等面向，本就屬於
    情節輕微，而得以減免責任而免罰呢？」
  2.舉發單上列有「應到案日期到案，否則逕行裁決」、「得自
    行依舉發單所列違規事實繳納罰款結案」等字樣。「違反道
    路交通管理事件統一裁罰基準表」內將罰鍰金額依(1)期限內
    繳納或到案聽候裁決者。(2)逾越應到案期限30日內，繳納罰
    鍰會到案聽候裁決者。(3)逾越應到案期限30日以上60日以內
    ，繳納罰鍰或到案聽候裁決者。(4)逾越應到案期限60日以上
    ，繳納罰鍰或到案聽候裁決者等，不同條件分為4級。然舉
    發單上同列2個違規事實，如何使異議人自行決定如何繳納
    罰款呢？再者，「逕行裁決」語義不明，易使人認為就是直
    接裁決，然依行政機關的認知是「直接以最高限額罰鍰裁決
    」。罰鍰的等級以「逾越應到案期限的日數多寡」做為要件
    ，然而如同上述，既然舉發單上對駕駛人應注意義務的要求
    且若違反此義務將會遭受到如何之不利益等範圍語義不清，
    無法使受裁決人形成逾應到案日期後仍可以到案，及逾期到
    案的日數大小會有差別性的罰鍰意識，此無異剝奪了行為人
    對罰鍰金額等級的選擇權，然監理站以「過了應到案日期60
    日」、「逕行裁決」等為由而對異議人處最高罰鍰，雖依處
    罰條例是有所據，然如此的裁罰程序已逾越行政處分應具明
    確性、信賴利益、誠實信用等行政法原則的拘束。人民信賴
    遵守行政處分上（舉發單）的指示，卻因不明確的文義而須
    承受更大的不利益，且違規行為的處罰，顯然影響行為人的
    權利義務，性質上為負擔之行政處分，行政機關更應負有主
    動明確指導行為人有所依循的義務。而原審將此不利結果歸
    責於異議人的注意義務違反所導致，亦有不察及過苛。
(二)、實體上違反行政處分應受從輕原則拘束的部分：
  1.交通事件違規的處罰依處罰條例及基準表而定。而交通事件
    違規的裁罰性質上係為行政處分，應受到行政法原理原則的
    拘束。違規行為的處罰目的在於加強道路交通管理、維護交
    通秩序與確保交通安全（參照道路交通管理處罰條例第1條
    ）。違規行為的處理方法原則為罰鍰，例外為勸導、糾正、
    作成紀錄（違反道路交通管理事件統一裁罰基準表及處理細
    則（以下簡稱處理細則）第12條、行政罰法第19條參照）。
    「駕照逾期駕車」的法定最高罰鍰依修正前「違反道路交通
    管理事件統一裁罰基準表」（下稱基準表）為3600元，故處
    理方法原則為罰鍰，例外依「處理細則」第12條情形為勸導
    ；然99年3月5日修正基準表後，改為最高罰鍰為2300元，故
    處理方法原則罰鍰，例外依行政罰法第19條為勸導、糾正。
    今原審法院依處理細則第12條作為是否有減免責任的依據，
    本即適用法條不當，因該條所適用的對象由其所列舉的違規
    事實可知均係指車輛行駛中如何如何之情形，後雖又以行政
    罰法第19條為據，卻未說明何以異議人的違規情形未能符合
    所謂「情節輕微而適合得減免責任」之立論根據，即「情節
    輕微」的內函、範圍為何，原審法官未作說明審究。原審法
    官未由「道路交通管理處罰條例」制定的立法目的、違規事
    實造成公益之影響、處理方法手段的選用與目的達成之間的
    平衡、行為人因違規行為而得的利益等面向來審酌「是否屬
    情節輕微」要件，僅憑法官個人以「合法駕駛人本就該注意
    」的事項，若以這做為「非屬情節輕微」的依據，那法令上
    減免責任的條款不就形同具文，且既然「駕照逾期駕車」可
    適用行政罰法第19條「情節是否輕微」為考量違規行為裁罰
    方法的依據，則監理站的裁決書亦應告知為何異議人的違規
    事實不能適用。
  2.「駕照逾期」的事實僅需200元即可補正，且不須經任何道
    路交通法規的考試，足以證明「駕照逾期駕車」與是否「構
    成道路交通安全有受危害的危險」、「導致維持道路交通秩
    序的無阻礙」等公益目的受侵害無因果關係，且亦非屬於只
    能以罰鍰做為手段否則會無法達到改進功效的情形。且駕照
    有效期限為6年，等於從發照後須經過6年才會出現有否逾期
    的問題，此與一般車輛行駛中，因駕駛人違規駕駛的行為不
    同，開車上路本應時時注意維護交通安全，不闖紅燈、不超
    速、不任意變換車道等注意義務，而要求駕駛人能時時注意
    6年期限，且監理站亦未作駕照到期前之通知，在現今繁忙
    社會中，這樣的要求，有違常理、過苛，疏未注意6年的期
    限屆至而仍駕車，實乃人之常情，其合法行為的期待可能性
    甚為薄弱，且未對公益造成任何實害或危險，而原審法官卻
    主觀表露「若這樣那所有違規事實都不用罰了」的過苛期待
    （語出法庭上的諭知）。既然法令規範「駕照逾期駕車」的
    違規事實可以參酌情節輕重而有罰鍰以外的處理方法，那依
    行政罰法、道路交通管理處罰條例、相關行政法原則的精神
    ，那又何以不能以有利異議人的思維立論為之呢？等語。
二、原裁定以：
(一)、異議人（即本件抗告人）甲○○「駕駛」車牌號碼P6-9061
    號自用小客車，於民國（下同）99年2月10日晚上11時10分
    許，「行經台三線與162線路口」，因有「駕照逾期」及「
    駕照逾審逕註」之違規事實，為嘉義縣警察局竹崎分局梅山
    分駐所警員攔停，並填製嘉縣警交字第L00000000號舉發違
    反道路交通管理事件通知單（下稱：舉發通知單）予以舉發
    。原處分機關原認異議人有駕駛執照業經註銷，仍駕駛小型
    車之違規事實，而於99年4月27日裁處異議人罰鍰1萬2千元
    ，駕駛執照扣繳之處分，嗣向交通部公路總局臺北區監理所
    函查結果，認異議人逾期審驗1年後，經該所逕行註銷異議
    人之「小型車職業駕駛執照」，並寄送逾審逕註處分書至其
    原戶籍地即臺北縣中和市○○路○段312巷1弄8之1號，惟經
    郵局以逾期招領退回，且尚未完成法定送達程序，故改以異
    議人申請換發普通駕駛執照之日（即99年2月11日）為逾期
    審驗註銷日，故原處分機關乃將原處分撤銷，惟認異議人有
    駕駛執照逾有效期間仍駕車之違規事實，改依道路交通管理
    處罰條例第22條第1項第7款、第2項、違反道路交通管理事
    件統一裁罰基準及處理細則第41條、第43條、第44條、第67
    條及違反道路交通管理事件統一裁罰基準表之規定，於99年
    5月20日以嘉監裁字第裁70 -l00000000號裁決書，據以裁處
    異議人罰鍰2千3百元，駕駛執照扣繳之處分，有相關裁決書
    及交通部公路總局臺北區監理所99年5月17日北監駕字第099
    0036802號函附於交通部公路總局嘉義區監理所處理交通違
    規聲明異議案件卷宗可稽。而依上開99年4月27日裁決書（
    即異議人所指第一次裁決）內容，並未提及異議人駕照逾期
    仍駕車之行為不罰，是異議人所辯第一次裁決就駕照逾期駕
    車部分已裁決不罰云云，顯有誤會。
(二)、按行為人有因客觀具體事實，致違反本條例規定係出於不得
    已之行為情形，而未嚴重危害交通安全、秩序或發生交通事
    故，且情節輕微，以不舉發為適當者，交通勤務警察或依法
    令執行交通稽查任務人員得對其施以勸導，免予舉發，違反
    道路交通管理事件統一裁罰基準及處理細則第12條第1項第
    15款固有明文。又不得因不知法規而免除行政處罰責任。但
    按其情節，得減輕或免除其處罰；違反行政法上義務應受法
    定最高額3千元以下罰鍰之處罰，其情節輕微，認以不處罰
    為適當者，得免予處罰，行政罰法第8條及第19條第1項亦有
    明文。惟本件異議人既係合法領有駕駛執照之人，自應注意
    駕駛執照有效期限之規定，其就本件違規事實並非出於不得
    已之行為，依其違規情節，亦無減輕或免除其處罰之必要，
    自不得據以主張免予舉發或處罰。且異議人是否為職業駕駛
    人，與本件違規事實，亦不相涉。
(三)、又依司法院大法官會議釋字第511號解釋文：「為加強道路
    交通管理，維護交通秩序，確保道路交通安全，道路交通管
    理處罰條例對違反該條例之行為定有各項行政罰。同條例第
    9條第1項規定應受罰鍰處罰之行為人接獲違反道路交通管理
    事件通知單後，得於15日內逕依各該條款罰鍰最低額，自動
    繳納結案。依同條例第92條授權訂定之違反道路交通管理事
    件統一裁罰標準及處理細則第41條第1項及第48條第1項僅係
    就上開意旨為具體細節之規定，並未逾越母法之授權，與法
    律保留原則亦無違背，就此部分與本院釋字第423號解釋所
    涉聲請事件尚屬有間。至上開細則第41條第2項規定，行為
    人逾指定應到案日期後到案，另同細則第44條第1項規定，
    違反道路交通管理事件行為人未依規定自動繳納罰鍰，或未
    依規定到案聽候裁決者，處罰機關即一律依標準表規定之金
    額處以罰鍰，此屬法律授權主管機關就裁罰事宜所訂定之裁
    量基準，其罰鍰之額度並未逾越法律明定得裁罰之上限，且
    寓有避免各行政機關於相同事件恣意為不同裁罰之功能，亦
    非法所不許。上開細則，於憲法保障人民財產權之意旨並無
    牴觸。至行為人對主管機關之裁罰不服，法院就其聲明異議
    案件，如認原裁決有違法或不當之情事，縱行為人有未依指
    定到案日期或委託他人到案者，仍得為變更處罰之裁判，乃
    屬當然」，是原處分機關因異議人未於應到案日期前自動繳
    納罰款，亦未依規定到案聽候裁決，遂依違反道路交通管理
    事件統一裁罰標準及處理細則第44條第1項及違反道路交通
    管理事件統一裁罰標準表之規定「逕行裁處最高額罰緩」，
    尚與法律保留原則、法律比例原則不相違背。再依違反道路
    交通管理事件統一裁罰基準表及違反道路交通管理事件統一
    裁罰基準及處理細則第41條之規定可知，違反道路交通管理
    事件之裁罰基準，係以當事人接到違規舉發通知書後，有無
    逾越到案日期繳納罰款及到案與否，為設定裁決罰鍰數額準
    據之一，故行為人有無於到案日期前繳交罰鍰或到案與否，
    對於行為人究應處以較低額或較高額之罰鍰，本具有相當之
    決定性。另因違反道路交通管理事件之處罰為一行政秩序罰
    ，其對於違規之行為人所為之處罰，顯然影響行為人之權利
    義務，性質上為負擔之行政處分，是其應有行政法基本原則
    之要求，即行政行為應遵循公正、公開與民主之程序，確保
    依法行政原則，以保障人民權益，增進人民對行政之信賴，
    故為保障違反道路交通管理事件行為人之權益，舉發單位自
    應於舉發違反道路交通管理事件通知單上詳為記載「應到案
    日期」及「應到案處所」，且違反道路交通管理事件通知單
    亦須經合法送達，俾行為人得遵期到案繳交罰款，或對其違
    規之行為有陳述、爭執及聲明異議之機會。本件舉發通知單
    既經合法送達，則異議人應可依該舉發通知單上記載之「應
    到案日期」及「應到案處所」等內容，遵期到案繳交罰款，
    或對其違規之行為有陳述、爭執之機會。乃異議人既因可歸
    責於己之事由逾越舉發通知單上所載到案期限60日以上始向
    原處分機關陳述，致受最高額罰鍰處罰，自難反指原處分機
    關裁處最高罰鍰有何違法。
(四)、綜上所述，本件異議人既有上述駕駛執照逾有效期間仍駕車
    之違規行為，原處分機關依道路交通管理處罰條例第22條第
    1項第7款、第2項、違反道路交通管理事件統一裁罰基準及
    處理細則第41條、第43條、第44條、第67條及違反道路交通
    管理事件統一裁罰基準表之規定，裁處異議人罰鍰2千3百元
    ，駕駛執照扣繳之處分，核無不當。本件異議為無理由，應
    予駁回等情。
三、按職業汽車駕駛人不依規定期限，參加駕駛執照審驗者，處
    新台幣（下同）三百元以上六百元以下罰鍰，逾期一年以上
    者，「逕行註銷其駕駛執照」，前項逕行註銷駕駛執照之執
    業汽車駕駛人，得申請換發同等車類之普通駕駛執照，道路
    交通管理處罰條例第26條第1、2項定有明文；又汽車駕駛人
    有「駕駛執照業經註銷」仍駕駛小型車，處新台幣（下同）
    6 千元以上、1萬2千元以下罰鍰，並禁止其駕駛，駕駛執照
    並應扣繳之，同條例第21條第1項第4款、第4項亦定有明文
    ；又按汽車駕駛人，有「駕駛執照逾有效期間」仍駕車情形
    者，處1千8百元以上3千6百元以下罰鍰，並禁止其駕駛，駕
    駛執照並應扣繳之，同條例第22條第1項第7款、第2項定有
    明文。另道路交通安全規則第52條第1項規定：「汽車駕駛
    執照自發照之日起，每滿六年換發一次，汽車駕駛人應於有
    效期間屆滿前後一個月內，向公路監理機關申請換發新照」
    ，同條第九項規定：「汽車駕駛執照逾期未換發新照者，不
    得駕駛汽車」。同規則第54條第1項明定：「職業汽車駕駛
    人之駕駛執照，應自發照之日起，每滿三年審驗一次，並於
    審驗日期前後一個月內向公路監理機關申請審驗，經審驗不
    合格者，扣繳其駕駛執照，俟審驗合格後發還之」，同條第
    3項規定：「執業汽車駕駛人得憑因逾期審驗被註銷之職業
    駕駛執照，申請換發同等車類之普通駕駛執照，但在未換發
    普通駕駛執照前，不得駕駛汽車」。
四、次按，交通管理處罰條例所定罰鍰之處罰，受處罰人接獲違
    反道路交通管理事件通知單後，於15日內得不經裁決，逕依
    第92條第3項之罰鍰基準規定，向指定之處所繳納結案；不
    服舉發事實者，應於15日內，向處罰機關陳述意見；其不依
    通知所定期限前往指定處所聽候裁決，且未依規定期限繳納
    罰鍰結案或向處罰機關陳述意見者，處罰機關得逕行裁決之
    ，道路交通管理處罰條例第9條第1項亦有明文。又異議人行
    為後，違反道路交通管理事件統一裁罰基準表於99年3月5日
    修正施行，依99年3月5日修正施行之違反道路交通管理事件
    統一裁罰基準表規定，行為人違反道路交通管理處罰條例第
    22條第1項第7款規定，逾越應到案期限60日以上，繳納罰鍰
    或逕行裁決處罰者，處罰鍰2千3百元；惟依99年3月5日修正
    施行前之違反道路交通管理事件統一裁罰基準表規定，行為
    人違反道路交通管理處罰條例第22條第1項第7款規定，逾越
    應到案期限60日以上，繳納罰鍰或逕行裁決處罰者，處罰鍰
    3千6百元，比較上開修正前後之違反道路交通管理事件統一
    裁罰基準表規定，顯然以修正後之規定較有利於異議人，故
    本件應適用修正後即現行之違反道路交通管理事件統一裁罰
    基準表規定。
五、經查：
(一)、本件抗告人雖辯稱本件有「程序上同一原因兩次裁罰」之情
    形，然查：
  1.本件抗告人係於99年2月10日在上開時地違規，經：嘉義
    縣警察局竹崎分局於同日，以抗告人有「駕照逾期」、「經
    查詢電腦駕照逾審逕註」等違規事實，有違反「道路交通管
    理處罰條例第26條規定」，而予舉發並同時扣駕照（異議卷
    第9頁）；嗣因抗告人於接受該舉發通知單後，於15日內
    未向指定之處所繳納結案，亦未向處罰機關陳述意見，故由
    原處分機關於99年4月27日作成抗告人為有「駕駛執照業經
    註銷仍駕駛小型車」違規事實之裁決書（下稱：第一次裁決
    書），認抗告人違反「道路交通管理處罰條例第21條第1項
    第4款規定」（異議卷第12頁」；抗告人復於99年5月7日
    以「本人職業駕照被註銷並不知情，也未接獲相關的通知，
    在不知情的情況下，於今年2月10日駕駛小自客車被警員舉
    發駕駛逾期及駕照逾審逕註」等語，經原處分機關向交通部
    公路總局臺北區監理所函查查明後（異議卷第15頁），再於
    99年5月20日做成抗告人為「駕駛執照逾有效期間仍駕車」
    之違規事實之「同號」裁決書（下稱：第二次裁決書）（異
    議卷第10頁），認抗告人違反「道路交通管理處罰條例第22
    條第1項規定」，另同年4月27日作成之第一次裁決書亦經註
    記撤銷，合先敘明。
  2.又抗告人係持用「小型車執業駕駛執照」，為其所承認，並
    有該小型車執業駕駛執照影本在卷可稽（異議卷第17頁），
    而其未依規定參加駕駛執照審驗，逾期一年以上，已於96年
    7 月16日「逕行註銷其駕駛執照」登錄在案，亦有交通部公
    路總局嘉義區監理所99年5月11日嘉監營裁字第0992000448
    號函可稽（異議卷第14頁）。按小型車執業駕駛執照逾期（
    即三年）未申請審驗，即屬「道路交通管理處罰條例第22
    條第1項第7款」之「駕駛執照逾有效期間」，如逾期一年以
    上，經「逕行註銷其駕駛執照」者，乃成為「道路交通管理
    處罰條例第21條第1項第4款」之「駕駛執照業經註銷」情事
    。查本件抗告人之小型車職業駕駛執照已逾有效期間，為抗
    告人所不爭執，而抗告人之小型車職業駕駛執照亦於之前「
    逕行註銷」登錄在案，原處分機關乃認抗告人有「駕駛執照
    業經註銷仍駕駛小型車」，依據「道路交通管理處罰條例第
    21條第1項第4款規定」，予以處罰（即第一次裁決），嗣經
    抗告人申訴，原處分機關查明註銷該執業駕駛執照，並未合
    法送達抗告人，乃認抗告人「駕駛執照逾有效期間」仍駕車
    ，依據「道路交通管理處罰條例第22條第1項規定」，而予
    以處罰（即第二次裁決），並同時將第一次裁決書撤銷。抗
    告人之小型車執業駕駛執照逾期，仍駕駛小型車，為抗告人
    不爭之事實，本得依「道路交通管理處罰條例第22條第1項
    規定」，予以處罰，至抗告人之小型車職業駕駛執照，逾期
    後逕行註銷，未經合法送達，不符合「道路交通管理處罰條
    例第21 條第1項第4款」處罰要件，亦經原處分機關同時撤
    銷在案。故原舉發通知書、第一次裁決書及第二次裁決書均
    為同一之違規事實（抗告人之職業駕駛執照已經逾期），僅
    因其職業駕駛執照是否已經逕行註銷，而適用之處罰法條有
    所不同，此乃法律適用問題，並無重複處罰問題。是以，抗
    告人辯稱：本件有同一原因事實裁罰兩次，容屬誤會。至抗
    告人又陳稱：「原審法院認為第一次裁決書『並未寫駕照逾
    期駕車不罰』，故認為是『漏罰』，所以改罰此部分是合法
    等語，何以『未寫』就是『漏罰』？如此說理，有違論理法
    則、經驗法則」等情，惟查原裁定就此部分係稱：「而依上
    開99年4月27日裁決書（即異議人所指第一次裁決）內容並
    未提及異議人駕照逾期仍駕車之行為不罰，是異議人所辯第
    一次裁決就駕照逾期駕車部分已裁決不罰云云，顯有誤會。
    」等語（原裁定理由欄四、(一)參照），明確係指「第一次裁
    決內容『並未提及』異議人駕照逾期仍駕車之行為不罰」，
    以說明抗告人所辯稱：「第一次裁決就駕照逾期駕車部分『
    已裁決不罰』」，顯有誤會，原審裁定並未敘明「第一次裁
    決異議人駕照逾期仍駕車之行為係漏罰」，抗告人認第一次
    裁決既已處罰，則駕照逾期駕車部分即已裁決不罰，而第一
    次裁決又經撤銷，駕照逾期駕車部分又已裁決不罰，自不得
    再就駕照逾期駕車部分為第二次處罰，顯然對本件法律適用
    有所誤會，抗告人就此所辯，亦無可採。
  3.再者，抗告人辯稱，舉發單上同列2個違規事實，不知如何
    決定如何繳納罰款，且逾期到案，是否仍須到案，舉發單上
    未強制及告知等語，然查，依違反道路交通管理事件統一裁
    罰基準表及違反道路交通管理事件統一裁罰基準及處理細則
    第41條之規定可知，違反道路交通管理事件之裁罰基準，係
    以當事人接到違規舉發通知書後，有無逾越到案日期繳納罰
    款及到案與否，為設定裁決罰鍰數額準據之一，故行為人有
    無於到案日期前繳交罰鍰或到案與否，對於行為人究應處以
    較低額或較高額之罰鍰，本具有相當之決定性。另因違反道
    路交通管理事件之處罰為一行政秩序罰，其對於違規之行為
    人所為之處罰，顯然影響行為人之權利義務，性質上為負擔
    之行政處分，是其應有行政法基本原則之要求，即行政行為
    應遵循公正、公開與民主之程序，確保依法行政原則，以保
    障人民權益，增進人民對行政之信賴，故為保障違反道路交
    通管理事件行為人之權益，舉發單位自應於舉發違反道路交
    通管理事件通知單上詳為記載「應到案日期」及「應到案處
    所」，且違反道路交通管理事件通知單亦須經合法送達，俾
    行為人得遵期到案繳交罰款，或對其違規之行為有陳述、爭
    執及聲明異議之機會，況舉發單上之注意事項6.亦載述：「
    不服舉發者，應於接獲本單15 日內，向處罰機關陳述。」
    （異議卷第9頁），是以，抗告人於應到案之15日內（即同
    年2月15日前），均未為詢問，亦未為不服之表示，反於原
    處分機關作成第一次裁決後才陳述意見，亦即已逾越舉發通
    知單上所載到案期限60日以上始向原處分機關陳述，其自身
    顯有過失並有可歸責之處，其就此所為辯稱，亦洵屬無據。
(二)、抗告人另辯稱違規行為的處罰目的在加強道路交通管理、維
    護交通秩序與確保交通安全，其處理方法原則為罰鍰，例外
    為勸導、糾正作成紀錄，原裁定依處理細則第12條作為是否
    有減免責任之依據，即有適用法條不當，原裁定另有引用行
    政罰法第19條規定，然卻未說明抗告人之違規情形未能符合
    「情節輕微而適合得減免責任」之立論根據等語，惟查，有
    關適用違反道路交通管理事件統一裁罰基準及處理細則第12
    條第1項第15款及行政罰法第8條但書、第19條第1項規定應
    可免予舉發或處罰乙節，此乃抗告人之異議主張，原裁定以
    「本件異議人既係合法領有駕駛執照之人，自應注意駕駛執
    照有效期限之規定，其就本件違規事實並非出於不得已之行
    為，依其違規情節，亦無減輕或免除其處罰之必要，自不得
    據以主張免予舉發或處罰。且異議人是否為職業駕駛人，與
    本件違規事實，亦不相涉。」等語（原裁定理由欄四、(二)）
    ，業已說明其不採之心證，抗告人提起本件抗告反稱原裁定
    依處理細則第12條作為是否有減免責任之依據，即有適用法
    條不當等語，顯屬無據。再其辯稱原裁定另有引用行政罰法
    第19條規定，卻未說明抗告人之違規情形未能符合「情節輕
    微而適合得減免責任」之立論根據等情，而查，行政罰法第
    19條之立法理由為：「鑑於情節輕微之違反行政法上義務行
    為，有以糾正或勸導較之罰鍰具有效果者，且刑事處罰基於
    微罪不舉之考量，亦採取職權不起訴，宥恕輕微犯罪行為，
    因本法係規範行政罰裁處之統一性、綜合性法典，對於違反
    行政法上義務應受法定罰鍰最高額新臺幣3千元以下罰鍰之
    處罰，其情節輕微，認以不處罰為適當者，允宜授權行政機
    關按具體情況妥適審酌後，免予處罰，並得改以糾正或勸導
    措施，以發揮導正效果，爰於本條就職權不處罰之要件及其
    處理明定之。」，是以，有關違規情節是否輕微，是否以不
    處罰為適當者之認定，立法者乃授權行政機關按具體情況妥
    適審酌後，免予處罰，於道路交通管理事件，則見於「違反
    道路交通管理事件統一裁罰基準及處理細則」之相關規定，
    故原裁定既已依抗告人之異議聲請加以審酌並說明依該處理
    細則第12條規定「本件違規事實並非出於不得已之行為，依
    其違規情節，亦無減輕或免除其處罰之必要，自不得據以主
    張免予舉發或處罰。」等語，堪認已說明本件抗告人之違規
    行為態樣，經授權之行政機關按具體情況妥適審酌後，並無
    認有得依職權為不處罰之情形，是以，縱原裁定未再詳加說
    明其不予引用行政罰法第19條之心證，對於本件之認定，亦
    無影響，故抗告人就此所辯，亦無足採。況如依抗告人所稱
    ，其駕照逾期駕車情節屬情節輕微，應得予以減免責任，若
    此，原即無立法處罰之必要，是益見其所辯，為無可採。
(三)、抗告人又辯稱，「駕照逾期」的事實僅需200元即可補正，
    且不須經任何道路交通法規的考試，足以證明「駕照逾期駕
    車」與是否「構成道路交通安全有受危害的危險」、「導致
    維持道路交通秩序的無阻礙」等公益目的受侵害無因果關係
    ，且亦非屬於只能以罰鍰做為手段否則會無法達到改進功效
    的情形，既然法令規範「駕照逾期駕車」的違規事實可以參
    酌情節輕重而有罰鍰以外的處理方法，那依行政罰法、道路
    交通管理處罰條例、相關行政法原則的精神，何以不能以有
    利異議人的思維立論為之呢等語。惟查，有關駕照逾期仍駕
    車之處罰，既規定於違反道路交通管理處罰條例第21條第1
    項第7款之列，足見立法者就此係綜合各具體狀況並經法益
    衡量後，認此種違反行政義務之行為有處罰必要，尚非抗告
    人單方、主觀認為此種違規行為屬情節輕微，即可以以罰鍰
    以外之處理方法為之，另抗告人持有小型車職業駕駛執照，
    有無執行業務，亦與本件處罰無關。況查，司法機關基於權
    力分立原則，原即應尊重立法行為，在前開條文未修正前，
    即應適用該條文之規定，而予諭知違規行為人應負之行政義
    務，故抗告人上開辯稱，為無理由，亦附此說明。
(四)、綜上，抗告人所辯，均無可採，原裁定經查其認事用法均無
    不當，且已敘明其心證，核屬適法且適當，抗告人猶以前開
    情詞提起抗告，為無理由，應予駁回。
五、據上論結，應依道路交通案件處理辦法第26條、刑事訴訟法
    第412條，裁定如主文。
中    華    民    國    99    年    8     月    30    日
                  刑事第三庭  審判長法  官  陳義仲
                                    法  官  楊清安
                                    法  官  宋明中
以上正本證明與原本無異。
不得再抗告。
                                    書記官  王薇潔
中    華    民    國    99    年    8     月    30    日

司法院資訊處製作；財團法人民間司法改革基金會備份。
